---
title: "Bioestadística"
subtitle: "Variables Aleatorias y Distribuciones de Probabilidad"
author:
    name: Giovany Babativa-Márquez, PhD
    email: jgbabativam@unal.edu.co
format:
  gbabativa-revealjs:
    footer: "Diapositivas disponibles en [GitHub](https://github.com/jgbabativam)."
    logo: "images/UNAL.png"
incremental: false
embed-resources: true
highlight-style: dracula
execute:
  echo: false
  eval: true
filters:
  - webr
revealjs-plugins:
  - drop
---

```{r}
library(pacman)
p_load(here, ggplot2, dplyr, tidyr)
```

\newcommand\norm[1]{\left\lVert#1\right\rVert}

# VARIABLES ALEATORIAS {background-color="#0077b6"}

## ¿Qué es una Variable Aleatoria?

### Definición formal

<div style="text-align: justify;">

Una **variable aleatoria** $X$ es una función que asigna un valor numérico a cada resultado de un experimento aleatorio:

$$X : \Omega \longrightarrow \mathbb{R}$$

</div>

::: {.fragment}

::: {.callout-tip}

Cuando realizamos un ensayo de laboratorio, el resultado es incierto antes de hacerlo. La **variable aleatoria** es el mecanismo que convierte ese resultado en un número con el que podemos operar matemáticamente.

:::

:::

---

### Ejemplos en Ciencias Experimentales

</br>

<div style="font-size:0.75em; line-height:1.1;">

| Experimento | Variable aleatoria $X$ | Valores posibles |
|-------------|----------------------|-----------------|
| Pesar una muestra en la balanza analítica | Peso (g) | $[0, +\infty)$ |
| Sembrar una placa de Petri | Número de colonias bacterianas | $0, 1, 2, \ldots$ |
| Realizar una reacción química | Tiempo de reacción (min) | $(0, +\infty)$ |
| Aplicar una prueba de control de calidad | Resultado (aprobado/rechazado) | $\{0, 1\}$ |
| Monitorear un lote de producción | Unidades defectuosas | $0, 1, \ldots, n$ |

</div>

## Tipos de Variables Aleatorias {style="font-size: 90%;"}

::: columns

::: {.column width="50%"}

### Discreta

Toma valores **contables** (finitos o infinito numerable):

$$X \in \{x_1, x_2, x_3, \ldots\}$$

**Ejemplos experimentales:**

- Número de colonias bacterianas en una placa
- Número de tabletas defectuosas por lote
- Conteo de eventos de contaminación por semana

:::

::: {.column width="50%"}

### Continua

Toma valores en un **intervalo** de $\mathbb{R}$ (infinito no numerable):

$$X \in (a, b) \subseteq \mathbb{R}$$

**Ejemplos experimentales:**

- Concentración de un analito (mg/L)
- pH de una disolución
- Peso de una muestra (g)
- Tiempo de reacción (horas)

:::

:::

## Ejemplo: Discreta o continua? {style="font-size: 90%;"}

En una campaña de muestreo ambiental se registran varias variables. Clasifiquémoslas:

::: {.fragment}
- Número de macroinvertebrados capturados en una red de arrastre $\rightarrow$ toma valores $0,1,2,\ldots$ $\Rightarrow$ **discreta**
:::

::: {.fragment}
- Concentración de oxígeno disuelto en el agua (mg/L) $\rightarrow$ toma cualquier valor en un intervalo $\Rightarrow$ **continua**
:::

::: {.fragment}
- Número de especies vegetales identificadas en una parcela $\rightarrow$ conteo $\Rightarrow$ **discreta**
:::

::: {.fragment}
- Profundidad (m) a la que se encuentra una capa rocosa $\rightarrow$ intervalo de $\mathbb{R}$ $\Rightarrow$ **continua**
:::

## Tu turno: Discreta o continua? {style="font-size: 95%;"}

::: {.callout-warning title="Tu turno"}

Para cada variable, indica si es **discreta** o **continua** y justifica en una frase.

**Ejercicio 1.** Un laboratorio de farmacia registra:

a) El número de comprimidos rotos en una caja de 100.
b) La concentración de un excipiente en una solución (mg/mL).
c) El número de pacientes que reportan un efecto adverso en un ensayo clínico.

**Ejercicio 2.** Un geólogo en campo registra:

a) El pH de una muestra de agua subterránea.
b) El número de fósiles encontrados en un estrato.
c) La masa (g) de un mineral extraído.

:::

## Solución {style="font-size: 90%;"}

::: {.fragment}

**Ejercicio 1**

a) Discreta (conteo: $0,1,\ldots,100$) $\quad$ b) Continua (intervalo de $\mathbb{R}^+$) $\quad$ c) Discreta (conteo)

:::

::: {.fragment}

**Ejercicio 2**

a) Continua (intervalo de $\mathbb{R}^+$) $\quad$ b) Discreta (conteo) $\quad$ c) Continua (intervalo de $\mathbb{R}^+$)

:::

## Función de Distribución Acumulada (FDA) {style="font-size: 90%;"}

### Definición

Para cualquier variable aleatoria $X$ (discreta o continua), la **función de distribución acumulada** es:

$$\boxed{F(x) = P(X \leq x), \quad x \in \mathbb{R}}$$

::: {.fragment}

### Propiedades

- $0 \leq F(x) \leq 1$ para todo $x$
- $F$ es **no decreciente**: si $a < b$ entonces $F(a) \leq F(b)$
- $\displaystyle\lim_{x \to -\infty} F(x) = 0$ y $\displaystyle\lim_{x \to +\infty} F(x) = 1$
- $P(a < X \leq b) = F(b) - F(a)$

:::

## Ejemplo: FDA de partículas contaminantes {style="font-size: 85%;"}

En un filtro de agua se cuenta el número $X$ de partículas contaminantes retenidas, con función de probabilidad:

| $x$ | 0 | 1 | 2 | 3 | 4 |
|:---:|:---:|:---:|:---:|:---:|:---:|
| $p(x)$ | 0.10 | 0.30 | 0.35 | 0.15 | 0.10 |

::: {.fragment}

**Construyendo la FDA:**

| $x$ | 0 | 1 | 2 | 3 | 4 |
|:---:|:---:|:---:|:---:|:---:|:---:|
| $F(x)$ | 0.10 | 0.40 | 0.75 | 0.90 | 1.00 |

:::

::: {.fragment}

$P(X > 2) = 1 - F(2) = 1 - 0.75 = \mathbf{0.25}$
$P(1 < X \leq 3) = F(3) - F(1) = 0.90 - 0.40 = \mathbf{0.50}$

:::

## Tu turno: Calculando la FDA {style="font-size: 95%;"}

::: {.callout-warning title="Tu turno"}

**Ejercicio 1.** En una parcela de muestreo se registra el número $X$ de suelos que exceden un umbral de contaminación (de 4 evaluados):

| $x$ | 0 | 1 | 2 | 3 | 4 |
|:---:|:---:|:---:|:---:|:---:|:---:|
| $p(x)$ | 0.10 | 0.30 | 0.35 | 0.15 | 0.10 |

Construye $F(x)$ y calcula $P(X > 2)$ y $P(1 < X \leq 3)$.

**Ejercicio 2.** El número $X$ de brotes florales dañados por granizo en una planta tiene:

| $x$ | 0 | 1 | 2 | 3 |
|:---:|:---:|:---:|:---:|:---:|
| $p(x)$ | 0.45 | 0.30 | 0.15 | 0.10 |

Construye $F(x)$ y calcula $P(X \geq 2)$ y $P(X < 3)$.

:::

## Solución {style="font-size: 85%;"}

::: {.fragment}

**Ejercicio 1:** Es la misma distribución del ejemplo anterior $\Rightarrow$ $P(X>2) = 0.25$, $\quad P(1 < X \leq 3) = 0.50$

:::

::: {.fragment}

**Ejercicio 2:**

| $x$ | 0 | 1 | 2 | 3 |
|:---:|:---:|:---:|:---:|:---:|
| $F(x)$ | 0.45 | 0.75 | 0.90 | 1.00 |

$$P(X \geq 2) = 1 - F(1) = 1 - 0.75 = \mathbf{0.25} \qquad P(X < 3) = F(2) = \mathbf{0.90}$$

:::

# VARIABLES DISCRETAS {background-color="#0077b6"}

## Función de Probabilidad Puntual (FPP) {style="font-size: 90%;"}

### Definición

Para una variable aleatoria discreta $X$, la **función de probabilidad puntual** se define como:

$$\boxed{p(x) = P(X = x)}$$

::: {.fragment}

### Propiedades

1. $p(x) \geq 0$, $\forall x$
2. $\displaystyle\sum_{x} p(x) = 1$
3. $P(X \in A) = \displaystyle\sum_{x \in A} p(x)$

:::

## Ejemplo: Tabletas defectuosas por lote

En una línea de producción farmacéutica se registra el número de **tabletas defectuosas** $X$ detectadas durante un lote de producción de 8 horas:

| $x$ | 0 | 1 | 2 | 3 | 4 |
|:---:|:---:|:---:|:---:|:---:|:---:|
| $p(x)$ | 0.30 | 0.35 | 0.20 | 0.10 | 0.05 |

::: {.fragment}

**Verificación:**

$$\sum p(x) = 0.30 + 0.35 + 0.20 + 0.10 + 0.05 = 1 \checkmark$$

:::

---

### Cálculo de probabilidades

Con la distribución de tabletas defectuosas:

$$P(X \geq 2) = p(2) + p(3) + p(4) = 0.20 + 0.10 + 0.05 = \mathbf{0.35}$$

::: {.fragment}

$$P(1 \leq X \leq 3) = p(1) + p(2) + p(3) = 0.35 + 0.20 + 0.10 = \mathbf{0.65}$$

:::

::: {.fragment}

$$P(X < 2) = p(0) + p(1) = 0.30 + 0.35 = \mathbf{0.65}$$

:::

## Representación gráfica de la FPP

```{r}
#| echo: false
#| fig-align: center
#| fig-height: 4.2
#| fig-width: 9

df_ea <- data.frame(x = 0:4,
                    prob = c(0.30, 0.35, 0.20, 0.10, 0.05))

ggplot(df_ea, aes(x = factor(x), y = prob)) +
  geom_col(fill = "#1565C0", color = "white", width = 0.55, alpha = 0.85) +
  geom_text(aes(label = prob), vjust = -0.4, size = 5, fontface = "bold",
            color = "#1565C0") +
  scale_y_continuous(limits = c(0, 0.42),
                     labels = function(x) paste0(x * 100, "%")) +
  theme_minimal(base_size = 13) +
  labs(x = "Número de tabletas defectuosas (X)",
       y = "Probabilidad P(X = x)",
       title = "Distribución de probabilidad: tabletas defectuosas por lote") +
  theme(plot.title = element_text(hjust = 0.5, face = "bold"),
        panel.grid.minor = element_blank(),
        panel.grid.major.x = element_blank())
```

## Tu turno: Función de probabilidad puntual {style="font-size: 95%;"}

::: {.callout-warning title="Tu turno"}

**Ejercicio 1.** De 3 semillas sembradas de un lote, el número $X$ de semillas viables tiene función de probabilidad:

| $x$ | 0 | 1 | 2 | 3 |
|:---:|:---:|:---:|:---:|:---:|
| $p(x)$ | 0.05 | 0.20 | 0.35 | 0.40 |

Verifica que es una FPP válida y calcula $P(X \geq 2)$ y $P(X \leq 1)$.

**Ejercicio 2.** En una roca se identifica el número $X$ de tipos de minerales presentes:

| $x$ | 0 | 1 | 2 | 3 | 4 |
|:---:|:---:|:---:|:---:|:---:|:---:|
| $p(x)$ | 0.02 | 0.18 | 0.40 | 0.30 | 0.10 |

Calcula $P(X = 3)$, $P(1 \leq X \leq 3)$ y $P(X > 2)$.

:::

## Solución {style="font-size: 85%;"}

::: {.fragment}

**Ejercicio 1:** $\sum p(x) = 0.05+0.20+0.35+0.40 = 1\ \checkmark$

$$P(X \geq 2) = 0.35 + 0.40 = \mathbf{0.75} \qquad P(X \leq 1) = 0.05 + 0.20 = \mathbf{0.25}$$

:::

::: {.fragment}

**Ejercicio 2:**

$$P(X = 3) = \mathbf{0.30}$$

$$P(1 \leq X \leq 3) = 0.18+0.40+0.30 = \mathbf{0.88}$$

$$P(X > 2) = 0.30+0.10 = \mathbf{0.40}$$

:::

# VARIABLES CONTINUAS {background-color="#0077b6"}

## Función de Densidad de Probabilidad (FDP)

### Definición

Para una variable aleatoria continua $X$, la **función de densidad de probabilidad** $f(x)$ satisface:

$$\boxed{P(a \leq X \leq b) = \int_a^b f(x)\, dx}$$

---

::: {.fragment}

### Propiedades

1. $f(x) \geq 0$ para todo $x$
2. $\displaystyle\int_{-\infty}^{+\infty} f(x)\, dx = 1$
3. **Importante:** $P(X = x) = 0$ para cualquier valor puntual
4. $P(a < X < b) = P(a \leq X \leq b) = F(b) - F(a)$

:::

## Interpretación gráfica

```{r}
#| echo: false
#| fig-align: center
#| fig-height: 6.5
#| fig-width: 12

x_vals <- seq(0, 20, length.out = 500)
fx <- dexp(x_vals, rate = 1/5)

df_dens <- data.frame(x = x_vals, fx = fx)
df_shade <- data.frame(x = x_vals[x_vals >= 3 & x_vals <= 8],
                       fx = fx[x_vals >= 3 & x_vals <= 8])

ggplot(df_dens, aes(x, fx)) +
  geom_area(data = df_shade, aes(x = x, y = fx),
            fill = "#1565C0", alpha = 0.35) +
  geom_line(color = "#1565C0", linewidth = 1.8) +
  geom_vline(xintercept = c(3, 8), linetype = "dashed",
             color = "#C62828", linewidth = 1.0) +
  annotate("text", x = 5.5, y = 0.035, size = 5.5, fontface = "bold",
           color = "#1565C0",
           label = "P(3 ≤ X ≤ 8) = ∫ f(x)dx") +
  annotate("text", x = 2.6, y = -0.004, label = "3", size = 4.5,
           color = "#C62828", fontface = "bold") +
  annotate("text", x = 8.4, y = -0.004, label = "8", size = 4.5,
           color = "#C62828", fontface = "bold") +
  scale_y_continuous(limits = c(-0.008, 0.24)) +
  theme_minimal(base_size = 13) +
  labs(x = "Tiempo hasta degradación de la muestra (días)",
       y = "Densidad f(x)",
       title = "La probabilidad es el área bajo la curva de densidad") +
  theme(plot.title    = element_text(hjust = 0.5, face = "bold"),
        panel.grid.minor = element_blank())
```

## Ejemplo: Tiempo hasta la degradación de una muestra

El tiempo $X$ (en días) hasta que una muestra biológica conservada en refrigeración muestra signos de degradación sigue una distribución con densidad:

$$f(x) = \frac{1}{5} e^{-x/5}, \quad x > 0$$

::: {.fragment}

**¿Cuál es la probabilidad de que se degrade en menos de 3 días?**

$$P(X < 3) = \int_0^3 \frac{1}{5} e^{-x/5}\, dx = 1 - e^{-3/5} \approx 0.451$$

:::

::: {.fragment}

**¿Y entre 5 y 10 días?**

$$P(5 < X < 10) = e^{-1} - e^{-2} \approx 0.368 - 0.135 = 0.233$$

:::

## Tu turno: Función de densidad {style="font-size: 98%;"}

::: {.callout-warning title="Tu turno"}

**Ejercicio 1.** El tiempo adicional $X$ (minutos) que tarda un reactivo en alcanzar la temperatura de trabajo sigue una densidad **uniforme**:

$$f(x) = \frac{1}{10}, \quad 0 < x < 10$$

Calcula $P(2 < X < 5)$ y $P(X > 8)$.

**Ejercicio 2.** El tamaño de grano $X$ (mm) de un sedimento en cierto yacimiento sigue la densidad:

$$f(x) = \frac{x}{8}, \quad 0 < x < 4$$

Verifica que $\int_0^4 f(x)\,dx = 1$ y calcula $P(X < 2)$ y $P(1 < X < 3)$.

:::

## Solución {style="font-size: 80%;"}

::: {.fragment}

**Ejercicio 1:**

$$P(2 < X < 5) = \int_2^5 \frac{1}{10}\,dx = \frac{5-2}{10} = \mathbf{0.30} \qquad P(X > 8) = \int_8^{10} \frac{1}{10}\,dx = \frac{2}{10} = \mathbf{0.20}$$

:::

::: {.fragment}

**Ejercicio 2:** $\displaystyle\int_0^4 \frac{x}{8}\,dx = \left.\frac{x^2}{16}\right|_0^4 = \frac{16}{16} = 1\ \checkmark$

$$P(X<2) = \int_0^2 \frac{x}{8}\,dx = \frac{4}{16} = \mathbf{0.25} \qquad P(1<X<3) = \int_1^3 \frac{x}{8}\,dx = \frac{9-1}{16} = \mathbf{0.50}$$

:::

# VALOR ESPERADO {background-color="#0077b6"}

## Definición: Valor Esperado

El **valor esperado** (o media) de una variable aleatoria $X$ mide su valor promedio en el largo plazo.

::: columns

::: {.column width="50%"}

### Variable discreta

$$\boxed{E[X] = \sum_{x} x \cdot p(x)}$$

:::

::: {.column width="50%"}

### Variable continua

$$\boxed{E[X] = \int_{-\infty}^{+\infty} x \cdot f(x)\, dx}$$

:::

:::

::: {.fragment}

> **Interpretación:** Si observamos el mismo proceso experimental muchas veces, $E[X]$ es el promedio de los resultados que obtendríamos.

:::

## Ejemplo: Tabletas defectuosas

Retomando la distribución de tabletas defectuosas por lote:

| $x$ | 0 | 1 | 2 | 3 | 4 |
|:---:|:---:|:---:|:---:|:---:|:---:|
| $p(x)$ | 0.30 | 0.35 | 0.20 | 0.10 | 0.05 |

::: {.fragment}

$$E[X] = 0(0.30) + 1(0.35) + 2(0.20) + 3(0.10) + 4(0.05)$$

$$E[X] = 0 + 0.35 + 0.40 + 0.30 + 0.20 = \mathbf{1.25}$$

:::

::: {.fragment}

**Interpretación:** En promedio se producen **1.25 tabletas defectuosas** por lote de producción de 8 horas.

:::

## Ejemplo: Valor esperado de una variable continua {style="font-size: 95%;"}

El tiempo de reacción $X$ (minutos) de una enzima sigue una distribución **uniforme** entre 2 y 6 minutos:

$$f(x) = \frac{1}{4}, \quad 2 < x < 6$$

::: {.fragment}

$$E[X] = \int_{2}^{6} x \cdot \frac{1}{4}\, dx = \frac{1}{4}\left[\frac{x^2}{2}\right]_2^6 = \frac{1}{4}(18 - 2) = \mathbf{4} \text{ minutos}$$

:::

::: {.fragment}

**Interpretación:** Coincide con el punto medio del intervalo, $\frac{2+6}{2} = 4$, como es de esperarse en una distribución uniforme.

:::

## Propiedades del Valor Esperado

Sea $X$, $Y$ variables aleatorias y $a$, $b$ constantes:

1. $E[a] = a$
2. $E[aX] = a \cdot E[X]$
3. $E[X + b] = E[X] + b$

::: {.fragment}

4. **Linealidad:** $E[aX + b] = a \cdot E[X] + b$
5. **Aditividad:** $E[X + Y] = E[X] + E[Y]$ (siempre)
6. Si $X$ e $Y$ son independientes: $E[XY] = E[X] \cdot E[Y]$

:::

---

### Aplicación experimental: Transformación de escala

La **concentración de un analito** en una muestra tiene $E[C] = 72$ mg/L.

::: {.fragment}

Si medimos en otra escala (por ejemplo, tras una dilución y un ajuste): $C^* = 0.5 \cdot C + 10$:

$$E[C^*] = 0.5 \cdot E[C] + 10 = 0.5 \cdot 72 + 10 = \mathbf{46}$$

:::

::: {.fragment}

Si registramos la **suma** de concentraciones de 3 muestras:

$$E[C_1 + C_2 + C_3] = E[C_1] + E[C_2] + E[C_3] = 72 + 72 + 72 = \mathbf{216}$$

:::

## Tu turno: Valor esperado {style="font-size: 98%;"}

::: {.callout-warning title="Tu turno"}

**Ejercicio 1.** De una camada de 3 crías, el número $X$ que sobrevive tiene:

| $x$ | 0 | 1 | 2 | 3 |
|:---:|:---:|:---:|:---:|:---:|
| $p(x)$ | 0.10 | 0.25 | 0.35 | 0.30 |

Calcula $E[X]$.

**Ejercicio 2.** Una variable $X \in (0,1)$ tiene densidad $f(x) = 3x^2$.

Calcula $E[X]$.

:::

## Solución {style="font-size: 85%;"}

::: {.fragment}

**Ejercicio 1:**

$$E[X] = 0(0.10)+1(0.25)+2(0.35)+3(0.30) = 0+0.25+0.70+0.90 = \mathbf{1.85} \text{ crías}$$

:::

::: {.fragment}

**Ejercicio 2:**

$$E[X] = \int_0^1 x \cdot 3x^2\, dx = \int_0^1 3x^3\, dx = \left.\frac{3x^4}{4}\right|_0^1 = \mathbf{0.75}$$

:::

# VARIANZA Y DESVIACIÓN ESTÁNDAR {background-color="#0077b6"}

## Definición: Varianza {style="font-size: 90%;"}

La **varianza** mide la dispersión de $X$ alrededor de su media $\mu = E[X]$:

$$\boxed{Var(X) = E\left[(X - \mu)^2\right]}$$

::: {.fragment}

### Fórmula de cálculo (equivalente y más práctica)

$$\boxed{Var(X) = E[X^2] - (E[X])^2}$$

:::

::: {.fragment}

### Desviación estándar

$$\sigma_X = \sqrt{Var(X)}$$

La desviación estándar tiene las **mismas unidades** que $X$, lo que facilita su interpretación experimental.

:::

## Ejemplo: Varianza de tabletas defectuosas

| $x$ | $p(x)$ | $x^2$ | $x^2 \cdot p(x)$ |
|:---:|:---:|:---:|:---:|
| 0 | 0.30 | 0 | 0.000 |
| 1 | 0.35 | 1 | 0.350 |
| 2 | 0.20 | 4 | 0.800 |
| 3 | 0.10 | 9 | 0.900 |
| 4 | 0.05 | 16 | 0.800 |

::: {.fragment}

$$E[X^2] = 2.850 \quad \Rightarrow \quad Var(X) = 2.850 - (1.25)^2 = 2.850 - 1.5625 = \mathbf{1.2875}$$

$$\sigma_X = \sqrt{1.2875} \approx \mathbf{1.13} \text{ tabletas defectuosas}$$

:::

## Ejemplo: Varianza de una variable continua {style="font-size: 95%;"}

Retomando el tiempo de reacción enzimática $X \sim \text{Unif}(2,6)$, con $f(x) = \frac{1}{4}$ y $E[X] = 4$:

::: {.fragment}

$$E[X^2] = \int_{2}^{6} x^2 \cdot \frac{1}{4}\, dx = \frac{1}{4}\left[\frac{x^3}{3}\right]_2^6 = \frac{1}{4}\left(\frac{216-8}{3}\right) = \mathbf{17.33}$$

:::

::: {.fragment}

$$Var(X) = E[X^2] - (E[X])^2 = 17.33 - 4^2 = \mathbf{1.33}$$ 
$$\sigma_X = \sqrt{1.33} \approx \mathbf{1.15} \text{ min}$$

:::

## Propiedades de la Varianza {style="font-size: 90%;"}

Sean $X$, $Y$ variables aleatorias, $a$, $b$ constantes:

1. $Var(b) = 0$
2. $Var(X + b) = Var(X)$
3. $Var(aX) = a^2 \cdot Var(X)$
4. **Lineal:** $Var(aX + b) = a^2 \cdot Var(X)$

::: {.fragment}

5. Si $X$ e $Y$ son **independientes**:
$$Var(X + Y) = Var(X) + Var(Y)$$

:::

::: {.fragment}

> **Nota:** En general, $Var(X + Y) = Var(X) + Var(Y) + 2\,Cov(X,Y)$

:::

## Tu turno: Varianza {style="font-size: 98%;"}

::: {.callout-warning title="Tu turno"}

**Ejercicio 1.** Retomando la variable "número de crías que sobreviven" ($E[X]=1.85$):

| $x$ | 0 | 1 | 2 | 3 |
|:---:|:---:|:---:|:---:|:---:|
| $p(x)$ | 0.10 | 0.25 | 0.35 | 0.30 |

Calcula $Var(X)$ y $\sigma_X$.

**Ejercicio 2.** Retomando $X \in (0,1)$ con $f(x) = 3x^2$ ($E[X]=0.75$), calcula $Var(X)$ y $\sigma_X$.

:::

## Solución {style="font-size: 85%;"}

::: {.fragment}

**Ejercicio 1:** $E[X^2] = 0^2(0.10)+1^2(0.25)+2^2(0.35)+3^2(0.30) = 0.25+1.40+2.70 = 4.35$

$$Var(X) = 4.35 - (1.85)^2 = 4.35 - 3.4225 = \mathbf{0.9275} \qquad \sigma_X \approx \mathbf{0.96} \text{ crías}$$

:::

::: {.fragment}

**Ejercicio 2:** $\displaystyle E[X^2] = \int_0^1 x^2\cdot 3x^2\,dx = \int_0^1 3x^4\,dx = \left.\frac{3x^5}{5}\right|_0^1 = 0.6$

$$Var(X) = 0.6 - (0.75)^2 = 0.6 - 0.5625 = \mathbf{0.0375} \qquad \sigma_X \approx \mathbf{0.19}$$

:::

# COVARIANZA Y CORRELACIÓN {background-color="#0077b6"}

## Definición: Covarianza {style="font-size: 90%;"}

La **covarianza** mide la relación lineal entre dos variables aleatorias $X$ e $Y$:

$$\boxed{Cov(X,Y) = E\left[(X - \mu_X)(Y - \mu_Y)\right] = E[XY] - E[X]\cdot E[Y]}$$

::: {.fragment}

| Valor de $Cov(X,Y)$ | Interpretación |
|:---:|:---|
| $> 0$ | Cuando $X$ aumenta, $Y$ tiende a **aumentar** |
| $< 0$ | Cuando $X$ aumenta, $Y$ tiende a **disminuir** |
| $= 0$ | No hay relación lineal (puede haber relación no lineal) |

:::

## Correlación de Pearson

La covarianza depende de las unidades. El **coeficiente de correlación** estandariza:

$$\boxed{\rho_{XY} = \frac{Cov(X,Y)}{\sigma_X \cdot \sigma_Y}, \quad -1 \leq \rho \leq 1}$$

::: {.fragment}

| $\rho$ | Interpretación |
|:---:|:---|
| $\approx 1$ | Relación lineal positiva fuerte |
| $\approx -1$ | Relación lineal negativa fuerte |
| $\approx 0$ | Sin relación lineal |

:::

## Ejemplo: Cálculo manual con pocos datos {style="font-size: 78%;"}

Se mide la temperatura del agua $X$ (°C) y la frecuencia respiratoria $Y$ (resp/min) de un pez en 5 acuarios:

| $X$ | 18 | 20 | 22 | 24 | 26 |
|:---:|:---:|:---:|:---:|:---:|:---:|
| $Y$ | 45 | 50 | 54 | 60 | 65 |

::: {.fragment}

$\bar{X} = 22 \qquad \bar{Y} = 54.8$

| $x-\bar{X}$ | -4 | -2 | 0 | 2 | 4 |
|:---:|:---:|:---:|:---:|:---:|:---:|
| $y-\bar{Y}$ | -9.8 | -4.8 | -0.8 | 5.2 | 10.2 |
| producto | 39.2 | 9.6 | 0 | 10.4 | 40.8 |

:::

## Solución del ejemplo {style="font-size: 82%;"}

::: {.fragment}

$$\sum (x-\bar{X})(y-\bar{Y}) = 39.2+9.6+0+10.4+40.8 = 100$$

$$Cov(X,Y) = \frac{100}{5} = \mathbf{20}$$

:::

::: {.fragment}

$$\sigma_X = \sqrt{\frac{(-4)^2+(-2)^2+0^2+2^2+4^2}{5}} = \sqrt{8} \approx 2.83 \qquad \sigma_Y = \sqrt{50.16} \approx 7.08$$

$$\rho_{XY} = \frac{20}{2.83 \times 7.08} \approx \mathbf{0.998}$$

:::

::: {.fragment}

**Interpretación:** Relación lineal positiva casi perfecta: a mayor temperatura, mayor frecuencia respiratoria.

:::

## Verificación en R

```{r}
#| echo: true
#| eval: true

Temp <- c(18, 20, 22, 24, 26)
FrecResp <- c(45, 50, 54, 60, 65)

# cov() y cor() en R usan la fórmula muestral (dividen por n-1)
cov(Temp, FrecResp)
cor(Temp, FrecResp)
```

::: {.fragment}

> `cov()` da 25 (no 20) porque R divide por $n-1=4$ en vez de $n=5$. La **correlación** no se ve afectada, pues el factor se cancela.

:::

## Ejemplo: Dosis de fertilizante y altura de la planta

```{r}
#| echo: false
#| fig-align: center
#| fig-height: 7.0
#| fig-width: 12

set.seed(42)
n <- 80
dosis  <- rnorm(n, mean = 27, sd = 4.5)
altura <- 90 + 1.4 * dosis + rnorm(n, 0, 8)
df_cov <- data.frame(dosis = dosis, altura = altura)

ggplot(df_cov, aes(x = dosis, y = altura)) +
  geom_point(color = "#1565C0", alpha = 0.65, size = 2.5) +
  geom_smooth(method = "lm", color = "#C62828", se = TRUE,
              fill = "#FFCDD2", linewidth = 1.5) +
  theme_minimal(base_size = 12) +
  labs(x = "Dosis de fertilizante (g/planta)",
       y = "Altura de la planta (cm)",
       title = "Correlación positiva: dosis de fertilizante y altura de la planta",
       subtitle = paste0("ρ = ",
                         round(cor(dosis, altura), 3),
                         "  (a mayor dosis, mayor altura)")) +
  theme(plot.title    = element_text(hjust = 0.5, face = "bold"),
        plot.subtitle = element_text(hjust = 0.5, color = "#C62828"),
        panel.grid.minor = element_blank())
```

## Tu turno: Covarianza y correlación {style="font-size: 95%;"}

::: {.callout-warning title="Tu turno"}

**Ejercicio 1.** Se mide la distancia $X$ (km) a una fuente de vertimiento y la concentración de nitratos $Y$ (mg/L) en 5 puntos del río:

| $X$ | 1 | 2 | 3 | 4 | 5 |
|:---:|:---:|:---:|:---:|:---:|:---:|
| $Y$ | 40 | 32 | 25 | 18 | 10 |

Calcula (a mano) $Cov(X,Y)$ y $\rho_{XY}$. Verifica con `cov()`/`cor()` en R.

**Ejercicio 2.** Se mide la dosis $X$ (mg) de un fármaco y el tiempo de reacción $Y$ (seg) de un paciente en 5 ensayos:

| $X$ | 2 | 4 | 6 | 8 | 10 |
|:---:|:---:|:---:|:---:|:---:|:---:|
| $Y$ | 30 | 26 | 20 | 15 | 9 |

Calcula (a mano) $Cov(X,Y)$ y $\rho_{XY}$.

:::

## Solución: Ejercicio 1 {style="font-size: 82%;"}

::: {.fragment}

$\bar{X}=3, \ \bar{Y}=25$. Desviaciones $x-\bar{X}$: $-2,-1,0,1,2$; $\ y-\bar{Y}$: $15,7,0,-7,-15$

$$\sum(x-\bar{X})(y-\bar{Y}) = -30-7+0-7-30 = -74 \quad\Rightarrow\quad Cov(X,Y) = \frac{-74}{5} = \mathbf{-14.8}$$

:::

::: {.fragment}

$$\sigma_X = \sqrt{2} \approx 1.41 \qquad \sigma_Y \approx 10.47 \qquad \rho_{XY} = \frac{-14.8}{1.41 \times 10.47} \approx \mathbf{-1.00}$$

Relación lineal **negativa casi perfecta**: a mayor distancia, menor concentración de nitratos.

:::

```{r}
#| echo: true
#| eval: true
Dist <- c(1,2,3,4,5); Nitratos <- c(40,32,25,18,10)
cov(Dist, Nitratos); cor(Dist, Nitratos)
```

## Solución: Ejercicio 2 {style="font-size: 82%;"}

::: {.fragment}

$\bar{X}=6, \ \bar{Y}=20$. Desviaciones $x-\bar{X}$: $-4,-2,0,2,4$; $\ y-\bar{Y}$: $10,6,0,-5,-11$

$$\sum(x-\bar{X})(y-\bar{Y}) = -40-12+0-10-44 = -106 \quad\Rightarrow\quad Cov(X,Y) = \frac{-106}{5} = \mathbf{-21.2}$$

:::

::: {.fragment}

$$\sigma_X = \sqrt{8} \approx 2.83 \qquad \sigma_Y \approx 7.51 \qquad \rho_{XY} = \frac{-21.2}{2.83 \times 7.51} \approx \mathbf{-0.998}$$

Relación lineal negativa fuerte: a mayor dosis, menor tiempo de reacción.

:::

```{r}
#| echo: true
#| eval: true
Dosis <- c(2,4,6,8,10); Tiempo <- c(30,26,20,15,9)
cov(Dosis, Tiempo); cor(Dosis, Tiempo)
```

# DISTRIBUCIONES DISCRETAS {background-color="#0077b6"}

## Distribución Bernoulli {style="font-size: 90%;"}

### Definición

Una variable aleatoria $X$ sigue una distribución **Bernoulli** con parámetro $p$ si el experimento tiene exactamente **dos resultados posibles**: éxito ($X=1$) o fracaso ($X=0$):

$$X \sim \text{Ber}(p)$$

::: {.fragment}

### Función de probabilidad

$$p(x) = p^x (1-p)^{1-x}, \quad x \in \{0, 1\}$$

| | Fracaso ($X=0$) | Éxito ($X=1$) |
|:---|:---:|:---:|
| $p(x)$ | $1-p$ | $p$ |

:::

---

### Parámetros

$$E[X] = p \qquad Var(X) = p(1-p)$$

::: {.fragment}

### Ejemplos en Ciencias Experimentales

- Un cultivo celular **responde** ($X=1$) o **no responde** ($X=0$) a un tratamiento experimental, con $p = 0.80$
- Una tableta presenta un **defecto de peso** ($X=1$), con $p = 0.05$
- Una prueba de laboratorio resulta **positiva** ($X=1$), con $p$ igual a la sensibilidad
- Una muestra de agua **supera el límite de turbidez** ($X=1$), con $p = 0.12$

:::

## Código R: Distribución Bernoulli

</br>

En R, la Bernoulli es un caso especial de la Binomial con `size = 1`:

```{r}
#| echo: true
#| eval: true

# P(X = 1): el cultivo responde al tratamiento, p = 0.80
dbinom(x = 1, size = 1, prob = 0.80)

# P(X = 0): el cultivo NO responde
dbinom(x = 0, size = 1, prob = 0.80)

# Valor esperado y varianza (p = 0.80)
p <- 0.80
cat("E[X] =", p, "\nVar(X) =", p * (1 - p))
```

## Tu turno: Distribución Bernoulli {style="font-size: 95%;"}

::: {.callout-warning title="Tu turno"}

**Ejercicio 1.** Una muestra de agua da positivo para *E. coli* con probabilidad $p=0.15$. Sea $X=1$ si es positiva. Calcula $P(X=1)$, $P(X=0)$ y $Var(X)$.

**Ejercicio 2.** Una semilla germina con probabilidad $p=0.65$. Sea $X=1$ si germina. Calcula $P(X=0)$, $E[X]$ y $Var(X)$.

:::

## Solución {style="font-size: 88%;"}

::: {.fragment}

**Ejercicio 1:** $P(X=1) = \mathbf{0.15}, \quad P(X=0) = \mathbf{0.85}, \quad Var(X) = 0.15(0.85) = \mathbf{0.1275}$

:::

::: {.fragment}

**Ejercicio 2:** $P(X=0) = \mathbf{0.35}, \quad E[X] = \mathbf{0.65}, \quad Var(X) = 0.65(0.35) = \mathbf{0.2275}$

:::

## Distribución Binomial

### Definición

Si se realizan $n$ ensayos de Bernoulli **independientes**, cada uno con probabilidad de éxito $p$, la variable aleatoria $X$ = número de éxitos sigue una distribución **Binomial**:

$$X \sim \text{Bin}(n, p)$$

::: {.fragment}

### Función de probabilidad

$$\boxed{p(x) = \binom{n}{x} p^x (1-p)^{n-x}, \quad x = 0, 1, 2, \ldots, n}$$

:::

---

### Parámetros

$$\boxed{E[X] = np \qquad Var(X) = np(1-p)}$$

::: {.fragment}

### Condiciones de aplicación

- $n$ ensayos **fijos** e independientes
- Cada ensayo tiene solo dos resultados (éxito / fracaso)
- La probabilidad de éxito $p$ es **constante** en cada ensayo

:::

--- 

::: {.fragment}

### Ejemplo experimental

De **15 lotes** de un medicamento, cada uno tiene probabilidad de pasar el control de calidad de $p = 0.75$, independientemente de los demás. Sea $X$ el número de lotes que pasan el control.

$$X \sim \text{Bin}(15,\; 0.75)$$

Calcule la probabilidad de que exactamente 12 lotes pasen el control. Calcule $E(X)$, $Var(X)$ y $\sigma_X$. Interprete.

:::

---

### Solución

</br></br>

$$P(X = 12) = \binom{15}{12}(0.75)^{12}(0.25)^3 = 455 \cdot (0.75)^{12} \cdot (0.25)^3 \approx 0.225$$

::: {.fragment}

$$E[X] = 15 \times 0.75 = 11.25 \text{ lotes}$$

$$\sigma_X = \sqrt{15 \times 0.75 \times 0.25} = \sqrt{2.8125} \approx 1.68 \text{ lotes}$$

:::

## Código R: Distribución Binomial

</br>

```{r}
#| echo: true
#| eval: true

# X ~ Bin(15, 0.75): lotes que pasan el control de calidad
# P(X = 12): exactamente 12 lotes pasan el control
dbinom(x = 12, size = 15, prob = 0.75)

# P(X <= 10): a lo sumo 10 lotes pasan
pbinom(q = 10, size = 15, prob = 0.75)

# P(X >= 13): al menos 13 lotes pasan
1 - pbinom(q = 12, size = 15, prob = 0.75)

# Percentil 90 (mínimo k tal que P(X <= k) >= 0.90)
qbinom(p = 0.90, size = 15, prob = 0.75)
```

## Visualización: Distribución Binomial

```{r}
#| echo: false
#| fig-align: center
#| fig-height: 7.2
#| fig-width: 12

df_bin <- data.frame(x = 0:15,
                     prob = dbinom(0:15, size = 15, prob = 0.75))

ggplot(df_bin, aes(x = factor(x), y = prob,
                   fill = x >= 12)) +
  geom_col(color = "white", width = 0.65, alpha = 0.85) +
  geom_text(aes(label = ifelse(prob > 0.01,
                               round(prob, 3), "")),
            vjust = -0.4, size = 3.5, fontface = "bold") +
  scale_fill_manual(values = c("#90CAF9", "#1565C0"),
                    labels = c("X < 12", "X ≥ 12"),
                    name = "") +
  scale_y_continuous(limits = c(0, 0.28)) +
  theme_minimal(base_size = 12) +
  labs(x = "Número de lotes que pasan el control (X)",
       y = "P(X = x)",
       title = "Bin(15, 0.75): Lotes que pasan el control de calidad",
       subtitle = "Área azul oscura = P(X ≥ 12) ≈ 0.461") +
  theme(plot.title    = element_text(hjust = 0.5, face = "bold"),
        plot.subtitle = element_text(hjust = 0.5),
        panel.grid.minor = element_blank(),
        panel.grid.major.x = element_blank(),
        legend.position = "top")
```

## Tu turno: Distribución Binomial {style="font-size: 98%;"}

::: {.callout-warning title="Tu turno"}

**Ejercicio 1.** Se analizan **10 muestras de suelo** de forma independiente, cada una con probabilidad $p=0.30$ de exceder un umbral de metales pesados. Sea $X$ = número de muestras que exceden el umbral.

Calcula $P(X=3)$, $P(X\leq 2)$, $E[X]$ y $Var(X)$.

**Ejercicio 2.** De **12 plantas** de una especie, cada una florece esta temporada con probabilidad $p=0.60$, independientemente. Sea $X$ = número de plantas que florecen.

Calcula $P(X=8)$ y $P(X \geq 10)$.

:::

## Solución {style="font-size: 85%;"}

::: {.fragment}

**Ejercicio 1:** $X \sim \text{Bin}(10, 0.30)$

$$P(X=3) \approx \mathbf{0.267} \qquad P(X\leq 2) \approx \mathbf{0.383} \qquad E[X]=3 \qquad Var(X)=2.1$$

:::

::: {.fragment}

**Ejercicio 2:** $X \sim \text{Bin}(12, 0.60)$

$$P(X=8) \approx \mathbf{0.213} \qquad P(X \geq 10) \approx \mathbf{0.083}$$

:::

```{r}
#| echo: true
#| eval: true
dbinom(3, 10, 0.30); pbinom(2, 10, 0.30)
dbinom(8, 12, 0.60); 1 - pbinom(9, 12, 0.60)
```


## Distribución Hipergeométrica

### Definición

Describe el número de éxitos al extraer $n$ elementos **sin reposición** de una población finita de $N$ elementos, de los cuales $K$ son del tipo de interés.

$$X \sim \text{Hiper}(N, K, n)$$

::: {.fragment}

### Función de probabilidad

$$\boxed{p(x) = \frac{\binom{K}{x}\binom{N-K}{n-x}}{\binom{N}{n}}, \quad x = \max(0, n+K-N), \ldots, \min(n, K)}$$

:::

---

### Parámetros

</br></br>

$$E[X] = n \cdot \frac{K}{N} \qquad Var(X) = n \cdot \frac{K}{N} \cdot \frac{N-K}{N} \cdot \frac{N-n}{N-1}$$

::: {.fragment}

> El factor $\dfrac{N-n}{N-1}$ se llama **factor de corrección por población finita** y refleja que al no haber reposición, la varianza es menor que en la Binomial.

:::

---

### Ejemplo experimental: Selección de muestras para reanálisis

Un lote contiene **20 muestras**, de las cuales **8 están contaminadas**. Se seleccionan al azar **6 muestras** para un análisis confirmatorio.

Sea $X$ = número de muestras contaminadas seleccionadas.

$$X \sim \text{Hiper}(N=20,\; K=8,\; n=6)$$

::: {.fragment}

$$P(X = 2) = \frac{\binom{8}{2}\binom{12}{4}}{\binom{20}{6}} = \frac{28 \times 495}{38760} \approx 0.357$$

:::

::: {.fragment}

$$E[X] = 6 \cdot \frac{8}{20} = 2.4 \quad \text{muestras contaminadas esperadas}$$

:::

## Código R: Distribución Hipergeométrica

</br>

```{r}
#| echo: true
#| eval: true

# X ~ Hiper(N=20, K=8, n=6): muestras contaminadas seleccionadas
# dhyper(x, m, n, k): m=éxitos, n=fracasos, k=extraídos

# P(X = 2): exactamente 2 muestras contaminadas seleccionadas
dhyper(x = 2, m = 8, n = 12, k = 6)

# P(X <= 3): a lo sumo 3 muestras contaminadas
phyper(q = 3, m = 8, n = 12, k = 6)

# P(X >= 4): al menos 4 muestras contaminadas
1 - phyper(q = 3, m = 8, n = 12, k = 6)

# Valor esperado
6 * 8/20
```

## Tu turno: Distribución Hipergeométrica {style="font-size: 98%;"}

::: {.callout-warning title="Tu turno"}

**Ejercicio 1.** De **15 muestras de roca**, **5 contienen cuarzo**. Se seleccionan **4 al azar sin reposición**. Sea $X$ = número de muestras con cuarzo seleccionadas.

Calcula $P(X=2)$ y $E[X]$.

**Ejercicio 2.** En una placa con **25 colonias bacterianas**, **10 son resistentes** a un antibiótico. Se seleccionan **5 colonias** para analizar. Sea $X$ = número de colonias resistentes seleccionadas.

Calcula $P(X=3)$ y $P(X \geq 1)$.

:::

## Solución {style="font-size: 85%;"}

::: {.fragment}

**Ejercicio 1:** $X \sim \text{Hiper}(N=15, K=5, n=4)$

$$P(X=2) \approx \mathbf{0.330} \qquad E[X] = 4 \cdot \frac{5}{15} \approx \mathbf{1.33}$$

:::

::: {.fragment}

**Ejercicio 2:** $X \sim \text{Hiper}(N=25, K=10, n=5)$

$$P(X=3) \approx \mathbf{0.237} \qquad P(X \geq 1) = 1 - P(X=0) \approx \mathbf{0.943}$$

:::

```{r}
#| echo: true
#| eval: true
dhyper(x = 2, m = 5, n = 10, k = 4)
dhyper(x = 3, m = 10, n = 15, k = 5)
1 - dhyper(x = 0, m = 10, n = 15, k = 5)
```

## Distribución de Poisson

### Definición

Modela el número de **eventos** que ocurren en un intervalo de tiempo o espacio determinado, cuando los eventos ocurren a tasa constante e independientemente entre sí.

$$X \sim \text{Poisson}(\lambda)$$

::: {.fragment}

### Función de probabilidad

$$\boxed{p(x) = \frac{e^{-\lambda}\, \lambda^x}{x!}, \quad x = 0, 1, 2, \ldots}$$

:::

---

### Parámetros

$$\boxed{E[X] = \lambda \qquad Var(X) = \lambda}$$

> Una característica única: **media = varianza = $\lambda$**.

::: {.fragment}

### Condiciones de aplicación en ciencias experimentales

- Número de **colonias bacterianas** por placa de cultivo
- Número de **partículas contaminantes** por muestra de agua
- Casos de una **mutación rara** en una población de organismos por generación
- Número de **defectos** por lote de producción
- Llamadas al **servicio de mantenimiento de equipos** por noche

:::

---

### Ejemplo: Colonias bacterianas por placa

En un laboratorio de microbiología, el promedio de colonias bacterianas que crecen por placa de cultivo es de **$\lambda = 4$ colonias**. Sea $X$ el número de colonias en una placa.

$$X \sim \text{Poisson}(4)$$

::: {.fragment}

$$P(X = 6) = \frac{e^{-4} \cdot 4^6}{6!} = \frac{0.0183 \times 4096}{720} \approx 0.104$$

:::

::: {.fragment}

$$P(X \leq 2) = \sum_{x=0}^{2} \frac{e^{-4} \cdot 4^x}{x!} = e^{-4}(1 + 4 + 8) = 0.238$$

:::

## Código R: Distribución de Poisson

</br>

```{r}
#| echo: true
#| eval: true

# X ~ Poi(4): colonias bacterianas por placa
# P(X = 6): exactamente 6 colonias
dpois(x = 6, lambda = 4)

# P(X <= 2): a lo sumo 2 colonias (placa poco contaminada)
ppois(q = 2, lambda = 4)

# P(X >= 7): 7 o más colonias (placa muy contaminada)
1 - ppois(q = 6, lambda = 4)

# Percentil 95: valor que no se supera el 95% del tiempo
qpois(p = 0.95, lambda = 4)
```

## Visualización: Comparación de distribuciones Poisson

```{r}
#| echo: false
#| fig-align: center
#| fig-height: 7.2
#| fig-width: 12

lambdas <- c(1, 3, 6)
x_range <- 0:15

df_poi <- purrr::map_dfr(lambdas, function(l) {
  data.frame(x = x_range,
             prob = dpois(x_range, lambda = l),
             lambda = paste0("λ = ", l))
})

ggplot(df_poi, aes(x = factor(x), y = prob, fill = lambda)) +
  geom_col(position = "dodge", color = "white",
           width = 0.7, alpha = 0.85) +
  scale_fill_manual(values = c("#42A5F5", "#1565C0", "#0D47A1"),
                    name = "Tasa media\npor placa") +
  scale_y_continuous(labels = function(x) paste0(round(x * 100, 0), "%")) +
  theme_minimal(base_size = 12) +
  labs(x = "Número de colonias (X)",
       y = "P(X = x)",
       title = "Distribución de Poisson para distintas tasas de crecimiento bacteriano") +
  theme(plot.title    = element_text(hjust = 0.5, face = "bold"),
        panel.grid.minor = element_blank(),
        panel.grid.major.x = element_blank(),
        legend.position = "right")
```

## Tu turno: Distribución de Poisson {style="font-size: 98%;"}

::: {.callout-warning title="Tu turno"}

**Ejercicio 1.** En cierta población de organismos ocurren en promedio $\lambda = 3$ mutaciones de un gen por generación. Sea $X$ el número de mutaciones en una generación.

Calcula $P(X=5)$ y $P(X\leq 1)$.

**Ejercicio 2.** En una muestra de agua se detectan en promedio $\lambda = 6$ partículas contaminantes. Sea $X$ el número de partículas detectadas.

Calcula $P(X=4)$ y $P(X\geq 8)$.

:::

## Solución {style="font-size: 85%;"}

::: {.fragment}

**Ejercicio 1:** $X \sim \text{Poisson}(3)$

$$P(X=5) \approx \mathbf{0.101} \qquad P(X\leq 1) \approx \mathbf{0.199}$$

:::

::: {.fragment}

**Ejercicio 2:** $X \sim \text{Poisson}(6)$

$$P(X=4) \approx \mathbf{0.134} \qquad P(X\geq 8) \approx \mathbf{0.256}$$

:::

```{r}
#| echo: true
#| eval: true
dpois(5, 3); ppois(1, 3)
dpois(4, 6); 1 - ppois(7, 6)
```

# DISTRIBUCIONES CONTINUAS {background-color="#0077b6"}

## Distribución Exponencial {style="font-size: 90%;"}

### Definición

Modela el **tiempo o espacio hasta que ocurre un evento**, cuando los eventos ocurren a una tasa constante $\lambda$ (está estrechamente ligada a la distribución de Poisson).

$$X \sim \text{Exp}(\lambda)$$

::: {.fragment}

### Función de densidad y FDA

$$\boxed{f(x) = \lambda e^{-\lambda x}, \quad x > 0} \qquad F(x) = 1 - e^{-\lambda x}$$

:::

## Parámetros y propiedad clave {style="font-size: 95%;"}

$$\boxed{E[X] = \frac{1}{\lambda} \qquad Var(X) = \frac{1}{\lambda^2}}$$

::: {.fragment}

### Ejemplos en Ciencias Experimentales

- Tiempo hasta la **degradación** de una muestra biológica
- Tiempo entre **llegadas** de organismos a una trampa de muestreo
- **Vida útil** de un reactivo una vez abierto
- Tiempo entre **eventos geológicos** menores (sismos, emisiones)

:::


## Ejemplo: Llegada de organismos a una trampa {style="font-size: 88%;"}

El tiempo $X$ (horas) entre llegadas de organismos a una trampa de muestreo sigue $X \sim \text{Exp}(\lambda)$ con una media de 4 horas, es decir $\lambda = 1/4$.

::: {.fragment}

$$E[X] = 4 \text{ horas} \qquad Var(X) = 16 \text{ horas}^2$$

:::

::: {.fragment}

**¿Probabilidad de esperar más de 6 horas?**

$$P(X > 6) = e^{-\lambda \cdot 6} = e^{-1.5} \approx \mathbf{0.223}$$

:::

::: {.fragment}

**¿Probabilidad de que llegue antes de 2 horas?**

$$P(X < 2) = 1 - e^{-\lambda \cdot 2} = 1 - e^{-0.5} \approx \mathbf{0.393}$$

:::

## Código R: Distribución Exponencial

```{r}
#| echo: true
#| eval: true

# X ~ Exp(lambda = 1/4): tiempo (h) entre llegadas de organismos

# P(X > 6)
1 - pexp(q = 6, rate = 1/4)

# P(X < 2)
pexp(q = 2, rate = 1/4)

# Valor esperado y varianza
lambda <- 1/4
cat("E[X] =", 1/lambda, "\nVar(X) =", 1/lambda^2)
```

## Tu turno: Distribución Exponencial {style="font-size: 98%;"}

::: {.callout-warning title="Tu turno"}

**Ejercicio 1.** La vida útil $X$ (días) de un reactivo abierto en el laboratorio sigue $X \sim \text{Exp}(\lambda)$ con media de **30 días**.

Calcula $P(X < 10)$ y $P(X > 45)$.

**Ejercicio 2.** El tiempo $X$ (meses) entre sismos menores en una falla geológica sigue $X \sim \text{Exp}(\lambda)$ con media de **8 meses**.

Calcula $P(X > 12)$ y $P(4 < X < 10)$.

:::

## Solución {style="font-size: 85%;"}

::: {.fragment}

**Ejercicio 1:** $\lambda = 1/30$

$$P(X<10) = 1-e^{-10/30} \approx \mathbf{0.283} \qquad P(X>45) = e^{-45/30} \approx \mathbf{0.223}$$

:::

::: {.fragment}

**Ejercicio 2:** $\lambda = 1/8$

$$P(X>12) = e^{-12/8} \approx \mathbf{0.223} \qquad P(4<X<10) = e^{-4/8} - e^{-10/8} \approx \mathbf{0.320}$$

:::

```{r}
#| echo: true
#| eval: true
1 - pexp(10, rate = 1/30); 1 - pexp(45, rate = 1/30)
1 - pexp(12, rate = 1/8); pexp(10, rate = 1/8) - pexp(4, rate = 1/8)
```

## Distribución Normal

### Definición

La distribución **Normal** (o gaussiana) es la distribución continua más importante en estadística. Una variable $X$ sigue una distribución Normal con media $\mu$ y varianza $\sigma^2$:

$$X \sim N(\mu, \sigma^2)$$

::: {.fragment}

### Función de densidad

$$\boxed{f(x) = \frac{1}{\sigma\sqrt{2\pi}}\; e^{-\frac{(x-\mu)^2}{2\sigma^2}}, \quad x \in \mathbb{R}}$$

:::

## Propiedades de la Distribución Normal

::: columns

::: {.column width="55%"}

- **Simétrica** respecto a $\mu$
- **Unimodal** con moda = mediana = $\mu$
- La curva es asintótica al eje X
- $E[X] = \mu$, $Var(X) = \sigma^2$
- El parámetro $\sigma$ controla la **dispersión**

:::

::: {.column width="45%"}

```{r}
#| echo: false
#| fig-height: 5.5
#| fig-width: 5

x_n <- seq(50, 150, length.out = 500)
df_norms <- data.frame(
  x    = rep(x_n, 3),
  fx   = c(dnorm(x_n, 100, 5),
           dnorm(x_n, 100, 10),
           dnorm(x_n, 100, 20)),
  sigma = rep(c("σ = 5", "σ = 10", "σ = 20"), each = 500)
)

ggplot(df_norms, aes(x, fx, color = sigma)) +
  geom_line(linewidth = 1.5) +
  scale_color_manual(values = c("#0D47A1","#1565C0","#90CAF9"),
                     name = "") +
  theme_minimal(base_size = 11) +
  labs(x = "x", y = "f(x)",
       title = "Normal: efecto de σ (μ = 100)") +
  theme(plot.title    = element_text(hjust = 0.5, face = "bold"),
        legend.position = "top",
        panel.grid.minor = element_blank())
```

:::

:::

## Regla 68 — 95 — 99.7

```{r}
#| echo: false
#| fig-align: center
#| fig-height: 4.5
#| fig-width: 10

mu_n <- 0; sd_n <- 1
xv <- seq(-3.8, 3.8, length.out = 600)
fv <- dnorm(xv, mu_n, sd_n)
df_nn <- data.frame(x = xv, fx = fv)

shade_region <- function(lo, hi, color, alpha = 0.5) {
  xs <- xv[xv >= lo & xv <= hi]
  fxs <- dnorm(xs, mu_n, sd_n)
  geom_area(data = data.frame(x = xs, fx = fxs),
            aes(x = x, y = fx), fill = color, alpha = alpha)
}

ggplot(df_nn, aes(x, fx)) +
  shade_region(-3, 3,  "#BBDEFB", 0.5) +
  shade_region(-2, 2,  "#64B5F6", 0.5) +
  shade_region(-1, 1,  "#1565C0", 0.6) +
  geom_line(linewidth = 1.8, color = "#0D47A1") +
  geom_vline(xintercept = c(-1,1), linetype="dashed",
             color="#1565C0", linewidth=0.8) +
  geom_vline(xintercept = c(-2,2), linetype="dashed",
             color="#42A5F5", linewidth=0.8) +
  geom_vline(xintercept = c(-3,3), linetype="dashed",
             color="#90CAF9", linewidth=0.8) +
  annotate("text", x=0, y=0.17, label="68%", size=5,
           fontface="bold", color="white") +
  annotate("text", x=0, y=0.08, label="95%", size=4.5,
           fontface="bold", color="#1565C0") +
  annotate("text", x=0, y=0.03, label="99.7%", size=4,
           fontface="bold", color="#42A5F5") +
  annotate("text", x=c(-1,1), y=-0.018,
           label=c("μ-σ","μ+σ"), size=3.8) +
  annotate("text", x=c(-2,2), y=-0.018,
           label=c("μ-2σ","μ+2σ"), size=3.8) +
  scale_y_continuous(limits=c(-0.025, 0.44)) +
  theme_minimal(base_size=12) +
  labs(x="", y="", title="Regla empírica: distribución Normal") +
  theme(plot.title=element_text(hjust=0.5, face="bold"),
        panel.grid=element_blank(),
        axis.text.y=element_blank())
```

$$P(\mu - \sigma \leq X \leq \mu + \sigma) \approx 0.68 \qquad P(\mu - 2\sigma \leq X \leq \mu + 2\sigma) \approx 0.95$$

## Ejemplo: Concentración de un principio activo {style="font-size: 85%;"}

La **concentración de un principio activo** (mg) en un lote de tabletas sigue una distribución aproximadamente normal:

$$\text{Concentración} \sim N(120,\; 15^2) \text{ mg}$$

::: {.fragment}

**¿Qué proporción de lotes tiene una concentración entre 105 y 135 mg?**

$$P(105 \leq C \leq 135) = P(120 - 15 \leq C \leq 120 + 15) \approx 0.68$$

:::

::: {.fragment}

**¿Cuál es la probabilidad de que un lote exceda el límite superior de especificación (C > 140 mg)?**

$$P(C > 140) = 1 - P(C \leq 140)$$

*Usaremos `pnorm` en R para calcularlo.*

:::

## Código R: Distribución Normal

```{r}
#| echo: true
#| eval: true

# Concentración ~ N(120, 15^2) mg

# P(Concentración < 130): lote por debajo de 130 mg
pnorm(q = 130, mean = 120, sd = 15)

# P(Concentración > 140): lote fuera de especificación (> 140 mg)
1 - pnorm(q = 140, mean = 120, sd = 15)

# P(105 < Concentración < 135): rango dentro de especificación (± 1 desv. estándar)
pnorm(135, 120, 15) - pnorm(105, 120, 15)

# Percentil 95 de la concentración (valor de corte)
qnorm(p = 0.95, mean = 120, sd = 15)
```

## Distribución Normal Estándar {style="font-size: 85%;"}

### Estandarización

Si $X \sim N(\mu, \sigma^2)$, la variable **estandarizada** sigue una Normal Estándar:

$$\boxed{Z = \frac{X - \mu}{\sigma} \sim N(0, 1)}$$

::: {.fragment}

> La estandarización permite comparar valores de **diferentes escalas** y usar una única tabla (o función R).

:::

::: {.fragment}

### Propiedades de $Z \sim N(0,1)$

- $E[Z] = 0$, $Var(Z) = 1$
- $f(z) = \dfrac{1}{\sqrt{2\pi}} e^{-z^2/2}$
- Simétrica: $P(Z \leq -z) = P(Z \geq z) = 1 - \Phi(z)$

:::

## Cuantiles y Percentiles

La función $\Phi(z) = P(Z \leq z)$ se implementa con `pnorm` en R.

::: columns

::: {.column width="55%"}

### Valores críticos más usados

</br>

| Nivel | $z_{\alpha/2}$ |
|:---:|:---:|
| 90% | $z_{0.05} = 1.645$ |
| 95% | $z_{0.025} = 1.960$ |
| 99% | $z_{0.005} = 2.576$ |

:::

::: {.column width="45%"}

### En R

```{r}
#| echo: true
#| eval: true
# Percentil 97.5
qnorm(0.975)
# Percentil 99.5
qnorm(0.995)
# P(Z < 1.96)
pnorm(1.96)
```

:::

:::

## Código R: Normal Estándar y Estandarización


```{r}
#| echo: true
#| eval: true

# P(-1.96 < Z < 1.96)
pnorm(1.96) - pnorm(-1.96)

# Estandarizar: Concentración = 145 mg (mu=120, sigma=15)
z <- (145 - 120) / 15
cat("Z =", round(z, 3))
cat("\nP(Concentración > 145) = P(Z >", round(z, 3), ") =",
    round(1 - pnorm(z), 4))

# Rango de referencia al 95%
cat("\nIC 95%: [",
    round(qnorm(0.025, 120, 15), 1), ",",
    round(qnorm(0.975, 120, 15), 1), "] mg")
```

## Ejemplo: Concentración de plomo en agua potable

```{r}
#| echo: false
#| fig-align: center
#| fig-height: 6.5
#| fig-width: 11

xg <- seq(60, 180, length.out = 500)
fg <- dnorm(xg, mean = 100, sd = 15)
df_gluc <- data.frame(x = xg, fx = fg)

df_shd <- df_gluc[df_gluc$x <= 126, ]
df_dm  <- df_gluc[df_gluc$x > 126, ]

ggplot(df_gluc, aes(x, fx)) +
  geom_area(data = df_shd, aes(x, fx), fill = "#A5D6A7", alpha = 0.7) +
  geom_area(data = df_dm,  aes(x, fx), fill = "#EF9A9A", alpha = 0.7) +
  geom_line(linewidth = 1.8, color = "#1565C0") +
  geom_vline(xintercept = 126, linetype = "dashed",
             color = "#C62828", linewidth = 1.2) +
  annotate("text", x = 95, y = 0.012, label = "Dentro del límite\n(Pb < 126)",
           size = 4.5, fontface = "bold", color = "#2E7D32") +
  annotate("text", x = 145, y = 0.006, label = "Excede el límite\n(Pb ≥ 126)",
           size = 4.5, fontface = "bold", color = "#C62828") +
  annotate("text", x = 128, y = 0.027, label = "126 µg/L",
           size = 4, color = "#C62828", fontface = "italic") +
  theme_minimal(base_size = 13) +
  labs(x = "Concentración de plomo (µg/L)",
       y = "Densidad f(x)",
       title = "Plomo en agua potable ~ N(100, 15²)",
       subtitle = paste0("P(Plomo ≥ 126) = ",
                         round(1 - pnorm(126, 100, 15), 4))) +
  theme(plot.title    = element_text(hjust = 0.5, face = "bold"),
        plot.subtitle = element_text(hjust = 0.5, color = "#C62828"),
        panel.grid.minor = element_blank())
```

---

### Código R del ejemplo de plomo en agua

```{r}
#| echo: true
#| eval: true

# Concentración de plomo en agua potable ~ N(100, 15^2) µg/L

# P(Plomo >= 126): probabilidad de exceder el límite regulatorio
1 - pnorm(q = 126, mean = 100, sd = 15)

# Valor de corte para alerta temprana (percentil 80)
qnorm(p = 0.80, mean = 100, sd = 15)

# Simular 500 muestras y contar cuántas superan 126
set.seed(2024)
plomo <- rnorm(n = 500, mean = 100, sd = 15)
mean(plomo >= 126)
```

## Tu turno: Distribución Normal {style="font-size: 98%;"}

::: {.callout-warning title="Tu turno"}

**Ejercicio 1.** La altura $X$ (cm) de una especie de planta sigue $X \sim N(50, 8^2)$.

Calcula $P(X > 60)$ y $P(40 < X < 55)$.

**Ejercicio 2.** El pH $X$ de muestras de suelo en una región sigue $X \sim N(6.5, 0.4^2)$.

Calcula $P(X < 6)$ y el percentil 90 de $X$.

:::

## Solución {style="font-size: 85%;"}

::: {.fragment}

**Ejercicio 1:**

$$P(X>60) = 1-\Phi\left(\frac{60-50}{8}\right) = 1-\Phi(1.25) \approx \mathbf{0.106}$$

$$P(40<X<55) = \Phi(0.625) - \Phi(-1.25) \approx \mathbf{0.628}$$

:::

::: {.fragment}

**Ejercicio 2:**

$$P(X<6) = \Phi\left(\frac{6-6.5}{0.4}\right) = \Phi(-1.25) \approx \mathbf{0.106}$$

$$\text{Percentil 90} = 6.5 + 1.2816 \times 0.4 \approx \mathbf{7.01}$$

:::

```{r}
#| echo: true
#| eval: true
1 - pnorm(60, 50, 8); pnorm(55, 50, 8) - pnorm(40, 50, 8)
pnorm(6, 6.5, 0.4); qnorm(0.90, 6.5, 0.4)
```

# GRACIAS! {background-color="#ddf3ff"}


# Citación y derechos de autor

Este material ha sido creado por [Giovany Babativa-Márquez](https://github.com/jgbabativam) y es de libre distribución bajo la licencia [Creative Commons Attribution-ShareAlike 4.0](https://creativecommons.org/licenses/by-sa/4.0/).

Cualquier copia parcial o total de este material, debe citar la fuente como:

> Babativa-Márquez, J.G. *Diapositivas del curso de Bioestadística*. URL: https://jgbabativam.github.io/EstadFundSalud/
